【裁判字號】    95,訴,610
【裁判日期】    950630
【裁判案由】    違反臺灣地區與大陸地區人民關係條例等
【裁判全文】
臺灣高雄地方法院刑事判決               95年度訴字第610號
公  訴  人  臺灣高雄地方法院檢察署檢察官
被      告  甲○○
上列被告因違反臺灣地區與大陸地區人民關係條例等案件，經檢
察官聲請以簡易判決處刑（94年度偵字第21841 號），本院高雄
簡易庭認不應以簡易判決處刑（95年度簡字第369 號），改依通
常程序審理，嗣因被告就被訴事實為有罪之陳述，經本院合議庭
裁定由受命法官獨任適用簡式審判程序審理，本院判決如下：
    主  文
甲○○共同連續違反不得使大陸地區人民非法進入臺灣地區之規
定，處有期徒刑壹年貳月。緩刑肆年。
    事  實
一、甲○○明知其與大陸地區女子鄧有英並無結婚之真意，竟與
    某真實姓名年籍不詳綽號「阿貴」之成年男子及大陸地區人
    民綽號「大姐」之成年女子，共同基於使大陸地區人民鄧有
    英非法進入臺灣地區之概括犯意聯絡，並另與鄧有英基於行
    使使公務員登載不實公文書之概括犯意聯絡，由甲○○與鄧
    有英辦理假結婚，使鄧有英得以配偶來臺探親名義，非法進
    入臺灣地區，而為下列犯行：
（一）先由甲○○出境至大陸地區貴州省貴陽市，於民國92年9
      月16日與鄧有英辦理假結婚，並經大陸地區貴州省公證處
      核發結婚公證書，迨甲○○回臺後，旋持前開結婚公證書
      前往財團法人海峽交流基金會（下稱海基會），經海基會
      認證後出具證明，再於92年10月1 日至戶政事務所，辦理
      其與鄧有英之結婚登記，使該管公務員將此不實結婚事項
      登載於其職務上所掌管之戶籍登記簿等公文書上，足以生
      損害於戶政機關對於身分管理之正確性，同日復至派出所
      與不知情之員警辦理對保，填具「大陸地區人民進入臺灣
      地區保證書」，表明願意負擔鄧有英入境臺灣地區之保證
      責任，經派出所員警查核後簽註意見認甲○○有能力履行
      保證責任而完成對保事宜。嗣即持上開結婚公證書、海基
      會證明、大陸地區人民進入臺灣地區保證書、使公務員登
      載不實之戶籍謄本，至內政部警政署入出境管理局（下稱
      境管局），填載大陸地區人民進入臺灣地區旅行證申請書
      ，連同上開資料交付承辦公務員而行使之，以辦理鄧有英
      之中華民國旅行證，致使境管局不知情之承辦公務員誤信
      為真，據以許可鄧有英進入臺灣地區，而將鄧有英為甲○
      ○配偶之不實事項登載於所掌之公文書上，並製發中華民
      國臺灣地區旅行證，俾鄧有英得持以進入臺灣地區，足以
      生損害於公眾對於入出境管制作業正確性之信賴。鄧有英
      嗣於92年12月10日持上開中華民國臺灣地區旅行證入境臺
      灣地區非法進入臺灣地區後，迄至93年6 月7 日方行離開
      臺灣地區
（二）甲○○復承前概括犯意，於93年7 月16日至派出所填具「
      大陸地區人民進入臺灣地區保證書」，表明願意負擔鄧有
      英入境臺灣地區之保證責任，經派出所員警查核後簽註意
      見，認甲○○有能力履行保證責任而完成對保事宜。再由
      甲○○於93年7 月20日持上開結婚公證書、海基會證明、
      大陸地區人民進入臺灣地區保證書、使公務員登載不實之
      戶籍謄本至境管局，填載大陸地區人民進入臺灣地區旅行
      證申請書，連同上開資料交付承辦公務員而行使之，使境
      管局承辦之公務員為實質審查後，獲准核發大陸地區人民
      鄧有英中華民國臺灣地區旅行證，俾鄧有英得持以進入臺
      灣地區。鄧有英嗣於93年10月20日持上開中華民國臺灣地
      區旅行證入境臺灣地區，即在不詳地點非法打工，嗣於94
      年8 月21日下午4 時25分許，員警前往高雄縣鳳山市○○
      ○路100 巷11之4 號查察戶口時，始查知上情。
二、案經高雄縣政府警察局鳳山分局報請臺灣高雄地方法院檢察
    署檢察官聲請簡易判決處刑。
    理  由
一、本案被告甲○○所犯係死刑、無期徒刑、最輕本刑為3 年以
    上有期徒刑以外之罪，其於準備程序就前揭被訴事實為有罪
    之陳述，經受命法官告知簡式審判程序之旨，並聽取其與公
    訴人之意見後，本院認無不得或不宜改依簡式審判程序進行
    之情事，依刑事訴訟法第273 條之1 第項、第284 條之1 規
    定，裁定本案由受命法官獨任進行簡式審判程序，合先敘明
    。
二、上揭犯罪事實，業據被告於警詢、偵訊及本院審理時供承不
    諱，核與證人鄧有英於警詢、偵訊時陳述之情節相符，復有
    鄧有英之旅行證、戶籍資料、結婚登記申請書、結婚公證書
    、財團法人海峽交流基金會證明、被告及證人鄧有英之入出
    國證明書、證人鄧有英2 次來臺之大陸地區人民進入臺灣地
    區旅行證申請書、大陸地區人民進入臺灣地區保證書、第2
    次來臺之大陸地區人民來臺面談紀錄各1 份在卷足佐，足徵
    被告任意性之自白與事實相符，本案事證已臻明確，被告犯
    行堪以認定，應予依法論科。
三、論罪科刑之法律適用：
（一）按臺灣地區與大陸地區人民關係條例第79條規定，於92年
      10月29日修正公布，同年12月31日施行，查被告2 度使大
      陸地區人民鄧有英非法進入臺灣地區，其行為跨越臺灣地
      區與大陸地區人民關係條例新舊法時期，惟依刑法第2 條
      所謂「行為時」，係指犯罪行為發生時至行為完成時止，
      亦即著手於犯罪構成要件之實行以至於完成犯罪構成要件
      之整個行為階段者而言，本案被告為鄧有英申請臺灣地區
      旅行證之行為，僅係其使大陸地區人民進入臺灣地區○○
      ○○○段，其犯罪行為之完成，仍係以鄧有英第2 次進入
      臺灣地區時即93年10月20日為犯罪行為完成時，是本案被
      告基於概括犯意之行為終了時間為93年10月20日，自應適
      用修正後之臺灣地區與大陸地區人民關係條例第79條規定
      論處，不發生刑法第2 條第1 項之新舊法比較適用問題，
      合先敘明。
（二）次按臺灣地區與大陸地區人民關係條例第79條第1 項處罰
      違反同條例第15條第1 款所定使大陸地區人民非法進入臺
      灣地區罪，凡非經合法手續進入者皆包含之，自不以偷渡
      進入為限，最高法院90年度臺上字第3180號著有判決足參
      。查被告藉假結婚之方式為使大陸地區人民鄧有英非法進
      入臺灣地區，先持不實之結婚公證書向戶政機關辦理結婚
      登記，使戶政機關承辦公務員憑以登載上開虛偽不實之結
      婚資料於職務上所掌管之戶籍登記資料，並核發戶籍謄本
      ；又於事實欄一（一）（二）所述犯罪事實部分，持因而
      取得之載有不實事項之戶籍謄本及不實之結婚公證書，向
      境管局申辦鄧有英來臺之許可，而將載有不實事項之戶籍
      謄本行使交付承辦公務員，以辦理鄧有英之中華民國旅行
      證，並於事實欄一（一）所述犯罪事實部分，致使境管局
      不知情之承辦公務員誤信為真，據以許可鄧有英進入臺灣
      地區，而將鄧有英為被告配偶之不實事項登載於所掌之公
      文書上，並製發中華民國臺灣地區旅行證，俾鄧有英得持
      以進入臺灣地區，足以生損害於公眾對於前開戶政及警政
      等機關掌理戶籍登記業務及入出境管制作業正確性之信賴
      。核其所為，係違反臺灣地區與大陸地區人民關係條例第
      15條第1款不得使大陸地區人民非法進入臺灣地區之規定
      ，應依同條例第79條第1 項處斷；及犯刑法第216 條、第
      214條之行使使公務員登載不實公文書罪。被告使公務員
      登載不實之低度行為，為其行使之高度行為所吸收，不另
      論罪。被告與某真實姓名年籍不詳綽號「阿貴」之成年男
      子及大陸地區人民綽號「大姐」之成年女子間就上開使大
      陸地區人民鄧有英非法進入臺灣地區犯行，及與鄧有英就
      行使使公務員登載不實之公文書犯行，互有犯意聯絡、行
      為分擔，應各論以共同正犯。又被告先後2 次行使明知為
      不實之事項而使公務員登載於職務上所掌公文書犯行及先
      後2 次使大陸地區人民鄧有英非法進入臺灣地區犯行，均
      各時間緊接、手法相同，所犯為構成要件相同之罪，顯均
      基於概括犯意反覆為之，為連續犯，應均依刑法第56條規
      定各以一罪論，並各加重其刑；被告所犯上開連續違反不
      得使大陸地區人民非法進入臺灣地區規定罪、連續行使明
      知為不實之事項而使公務員登載於職務上所掌公文書罪間
      ，有方法結果之牽連關係，應依刑法第55條規定，從一較
      重之連續違反不得使大陸地區人民非法進入臺灣地區規定
      罪處斷。至檢察官聲請簡易判決處刑書雖未敘及被告第2
      次使大陸地區人民鄧有英得於93年10月20日非法進入臺灣
      地區犯行，及被告於93年7 月20日再次持上開登載有前述
      結婚不實事項之文件向境管局提出行使之行使使公務員登
      載不實文書犯行，然此部分犯罪事實與已起訴之部分即被
      告使鄧有英第1 次非法進入臺灣地區部分及持上開登載有
      前述結婚不實事項文件向境管局提出行使之行使使公務員
      登載不實文書犯行，分別具有連續犯之裁判上一罪關係，
      已如前述，自為起訴效力所及，本院應併予審究，附此敘
      明。爰審酌被告與「阿貴」等人共謀以假結婚之方式使大
      陸人民鄧有英非法入境臺灣地區，影響國家對於戶政之管
      理及大陸人士來臺事務管理之正確性，對社會造成隱藏潛
      在之危險，所為誠屬可議，原應嚴懲，惟念其犯後坦承犯
      行，態度良好，前未曾受有期徒刑以上刑之宣告之素行，
      有臺灣高等法院被告前案紀錄表附卷可稽，其所引入之大
      陸地區人民僅1 人，較諸人蛇集團犯罪情節較為輕微，及
      其犯罪之動機目的、智識程度、犯罪所生危害程度等一切
      情狀，量處如主文所示之刑，以示懲儆。又被告前未曾受
      有期徒刑以上刑之宣告，有前開臺灣高等法院被告前案紀
      錄表件在卷可考，其因一時失慮，偶罹刑典，事後已坦承
      犯行，深具悔意，經此刑之宣告後，應知警惕而無再犯之
      虞，本院因認暫不執行其刑為當，予以宣告緩刑4 年，以
      啟自新。
（三）末查，被告於事實欄一（二）所述填具大陸地區人民進入
      臺灣地區旅行證申請書，並持以向境管局申請大陸地區人
      民鄧有英來臺探親，致境管局核准發給旅行證，按大陸地
      區人民須經主管機關許可始得進入臺灣地區，臺灣地區與
      大陸地區人民關係條例第10條第1 項定有明文，而主管機
      關內政部亦於訂定「大陸地區人民進入臺灣地區許可辦法
      」以資規範，依被告行為時之93年3 月1 日修正公布之大
      陸地區人民進入台灣地區許可辦法第14條、第15條及第16
      條之規定，欲申請進入臺灣地區者，須備齊一定之文書證
      件，且依該辦法第19條第1 項第7 款之規定，有事實足認
      係通謀而為虛偽結婚者，得不予許可大陸地區人民進入臺
      灣地區之申請，已許可者，得撤銷或廢止其許可，並註銷
      其旅行證，足見大陸地區人民申請進入臺灣地區，其申請
      入境之事由是否屬實，主管機關應為實質審查，以判斷其
      真實與否，並非一經聲明，即有登載之義務。查被告此部
      份所為，既須經主管機關為實質之審查以為准駁之決定，
      縱主管機關疏於審查，致使朦混通過，准許入境，然揆之
      上開說明，被告此部分所為，尚與刑法第214 條使公務員
      登載不實罪之構成要件有間，要難論以使公務員登載不實
      並持以行使罪，此部份亦未經檢察官於聲請簡易判決處刑
      書論載，附此敘明。
據上論斷，應依刑事訴訟法第273 條之1 第1 項、第284 條之1
、第299 條第1 項前段，臺灣地區與大陸地區人民關係條例第79
條第1 項，刑法第11條前段、第28條、第56條、第216 條、第21
4 條、第55條、第74條第1 款、罰金罰鍰提高標準條例第1 條前
段，判決如主文。
本案經檢察官乙○○到庭執行職務。
中    華    民    國    95    年    6     月    30    日
                  刑事第九庭    法  官  謝梨敏
以上正本證明與原本無異。
如不服本判決，應於判決送達後10日內，向本院提出上訴狀。
                                書記官  林志衡
中    華    民    國    95    年    6     月    30    日
附錄本案論罪科刑法條全文
臺灣地區與大陸地區人民關係條例第79條第1項
違反第15條第1 款規定者，處1 年以上7 年以下有期徒刑，得併
科新臺幣1 百萬元以下罰金。
意圖營利而犯前項之罪者，處3 年以上10年以下有期徒刑，得併
科新臺幣5 百萬元以下罰金。
前二項之首謀者，處5 年以上有期徒刑，得併科新臺幣1 千萬元
以下罰金。
前三項之未遂犯罰之。
中華民國船舶、航空器或其他運輸工具所有人、營運人或船長、
機長、其他運輸工具駕駛人違反第15條第1 款規定者，主管機關
得處該中華民國船舶、航空器或其他運輸工具一定期間之停航，
或廢止其有關證照，並得停止或廢止該船長、機長或駕駛人之職
業證照或資格。
中華民國船舶、航空器或其他運輸工具所有人，有第1 項至第4
項之行為或因其故意、重大過失致使第三人以其船舶、航空器或
其他運輸工具從事第1 項至第4 項之行為，且該行為係以運送大
陸地區人民非法進入臺灣地區為主要目的者，主管機關得沒入該
船舶、航空器或其他運輸工具。所有人明知該船舶、航空器或其
他運輸工具得沒入，為規避沒入之裁處而取得所有權者，亦同。
前項情形，如該船舶、航空器或其他運輸工具無相關主管機關得
予沒入時，得由查獲機關沒入之。
刑法第214條
明知為不實之事項，而使公務員登載於職務上所掌之公文書，足
以生損害於公眾或他人者，處3 年以下有期徒刑、拘役或500 元
以下罰金。
刑法第216條
行使第210 條至第215 條之文書者，依偽造、變造文書或登載不
實事項或使登載不實事項之規定處斷。


司法院資訊處製作；財團法人民間司法改革基金會備份。
